ACORDAO-COMPLETO-2559206

ACÓRDÃO 1434/2023 ATA 3/2023 - SEGUNDA CÂMARA

VISTOS, relatados e discutidos estes autos de tomada de contas especial instaurada pelo Ministério da Agricultura, Pecuária e Abastecimento em desfavor de Luiz Gonzaga Leite Lopes, prefeito de Abaetetuba/PA no período de 1/1/2005 a 31/12/2008, em razão da omissão no dever de prestar contas do Convênio 136/2005 (Siafi 543015) .
ACORDAM os Ministros do Tribunal de Contas da União, reunidos em sessão da 2ª Câmara, ante as razões expostas pelo Relator e com fundamento no art. 11 da Resolução-TCU 344/2022, em:
9.1. arquivar a presente tomada de contas especial;
9.2. notificar o responsável e o Ministério da Agricultura, Pecuária e Abastecimento acerca desta deliberação.

Tomada de contas especial instaurada pelo Ministério da Agricultura, Pecuária e Abastecimento em desfavor de ex-prefeito de Abaetetuba/PA no período de 1/1/2005 a 31/12/2008, em razão da omissão no dever de prestar contas de convênio, que tinha por objeto a requalificação do mercado de peixe do município, constando de reforma da estrutura existente e ampliação de postos de funcionário e melhoria na estrutura de atendimento ao consumidor.

Segunda Câmara

Município de Abaetetuba/PA.

3. Interessados/Responsáveis:
3.1. Interessado: Ministério da Agricultura, Pecuária e Abastecimento - Gabinete do Ministro (00.396.895/0001-25).
3.2. Responsável: Luiz Gonzaga Leite Lopes (XXX.818.202-XX).

13.1. Ministros presentes: Augusto Nardes (na Presidência), Vital do Rêgo (Relator) e Antonio Anastasia.
13.2. Ministro-Substituto convocado: Marcos Bemquerer Costa.

VITAL DO RÊGO

Tratam os presentes autos de tomada de contas especial instaurada pelo Ministério da Agricultura, Pecuária e Abastecimento em desfavor de Luiz Gonzaga Leite Lopes, em razão de omissão no dever de prestar contas do Convênio 136/2005 (Siafi 543015) , firmado entre aquela pasta e município de Abaetetuba/PA, que tinha por objeto a requalificação do mercado de peixe do município.
2.	Adoto como relatório, com os ajustes de forma pertinentes, a instrução elaborada pela então Secretaria de Controle Externo de Tomada de Contas Especial, a qual contou com a anuência de seus dirigentes (peças 59 a 61) :
Cuidam os autos de tomada de contas especial instaurada pelo Ministério da Agricultura, Pecuária e Abastecimento, em desfavor de Luiz Gonzaga Leite Lopes (XXX.818.202-XX) , em razão de omissão no dever de prestar contas do Convênio de registro Siafi 543015 (peça 7) , firmado entre o Ministério e município de Abaetetuba - PA, e que tinha por objeto "a requalificação do mercado de peixe do município, constando de reforma da estrutura existente e ampliação de postos de funcionário e melhoria na estrutura de atendimento ao consumidor".
HISTÓRICO
Em 23/4/2022, com fundamento na IN/TCU 71/2012, alterada pela IN/TCU 76/2016 e DN/TCU 155/2016, o dirigente da instituição Ministério da Agricultura, Pecuária e Abastecimento - Gabinete do Ministro autorizou a instauração da tomada de contas especial (peça 39) . O processo foi registrado no sistema e-TCE com o número 762/2022.
O Convênio de registro Siafi 543015 foi firmado no valor de R$ 775.949,17, sendo R$ 705.408,34 à conta do concedente e R$ 70.540,83 referentes à contrapartida do convenente. Teve vigência de 30/12/2005 a 31/10/2006, com prazo para apresentação da prestação de contas em 30/12/2006. Os repasses efetivos da União totalizaram R$ 705.408,34 (peça 22) .
A prestação de contas e complementações enviadas foram analisadas por meio dos documentos constantes nas peças 19 e 20.
O fundamento para a instauração da Tomada de Contas Especial, conforme consignado na matriz de responsabilização elaborada pelo tomador de contas, foi a constatação da seguinte irregularidade: 
Divergência total ou parcial entre a movimentação financeira e os documentos de despesa apresentados, no âmbito do convênio descrito como "OBJETO: O PROJETO TEM POR OBJETIVO A REQUALIFICACAO DO MERCADO DE PEIXE DO MUNICIPIO, CONSTANDO DE REFORMA DA ESTRUTURA EXISTENTE E AMPLIACÃO DE POSTOS DE FUNCIONÁRIO E MELHORIA NA ESTRURA DE ATENDIMENTO AO CONSUMIDOR". 
O responsável arrolado na fase interna foi devidamente comunicado e, diante da ausência de justificativas suficientes para elidir a irregularidade e da não devolução dos recursos, instaurou-se a tomada de contas especial.
No relatório (peça 41) , o tomador de contas concluiu que o prejuízo importaria no valor original de R$ 672.482,50, imputando-se a responsabilidade a Luiz Gonzaga Leite Lopes, Prefeito, no período de 1/1/2005 a 31/12/2008, na condição de gestor dos recursos.
Em 26/4/2022, a Controladoria-Geral da União emitiu o relatório de auditoria (peça 44) , em concordância com o relatório do tomador de contas. O certificado de auditoria e o parecer do dirigente do órgão de controle interno concluíram pela irregularidade das presentes contas (peças 45 e 46) .
Em 20/5/2022, o ministro responsável pela área atestou haver tomado conhecimento das conclusões contidas no relatório e certificado de auditoria, bem como do parecer conclusivo do dirigente do órgão de controle interno, manifestando-se pela irregularidade das contas, e determinou o encaminhamento do processo ao Tribunal de Contas da União (peça 47) .
A análise dos pressupostos 	de procedibilidade da IN/TCU 71/2012 foi realizada na instrução de peça 50, sendo que, após a realização do exame técnico, entendeu que a tomada de contas especial estaria devidamente constituída e em condição de ser instruída.
De acordo com as análises empreendidas naquela fase instrutória, foi proposta a realização de citação dos responsáveis, conforme adiante descrito, a qual foi autorizada mediante despacho de peça 52, datado de 30/06/2022:
Débito relacionado somente ao responsável Luiz Gonzaga Leite Lopes (XXX.818.202-XX) , Prefeito, no período de 1/1/2005 a 31/12/2008, na condição de gestor dos recursos.
Irregularidade: não comprovação da boa e regular aplicação dos recursos do Convênio de registro Siafi 543015, firmado entre o Ministério da Agricultura, Pecuária e Abastecimento e município de Abaetetuba - PA, e que tinha por objeto "requalificação do mercado de peixe do município, constando de reforma da estrutura existente e ampliação  de postos de funcionário e melhoria na estrutura de atendimento ao consumidor", em virtude da falta de apresentação da documentação comprobatória da despesa. 
Evidências da irregularidade: documentos técnicos presentes nas peças 7, 9, 16, 17, 22, 26, 28, 31, 38 e 39.
Normas infringidas: art. 37, caput, c/c o art. 70, parágrafo único, da Constituição da República Federativa do Brasil; art. 93 do Decreto-lei 200/1967; art. 66 do Decreto 93.872/1986; Cláusula Terceira, II e Décima segunda do ermo de Convênio.
Cofre credor: Tesouro Nacional.
	Débitos relacionados ao responsável Luiz Gonzaga Leite Lopes (CPF: XXX.818.202-XX) :
	Data de ocorrência
	Valor histórico (R$) 
	Identificador

	24/1/2006
	705.408,34
	D1

	28/12/2006
	32.925,84
	C1

Valor atualizado do débito (sem juros) em 28/6/2022: R$ 1.703.088,75
Conduta: na parcela D1 - não apresentar comprovantes de despesas realizadas no âmbito do convênio registro Siafi 543015, firmado entre o Ministério da Agricultura, Pecuária e Abastecimento e município de Abaetetuba - PA.
Nexo de causalidade: a falta de apresentação de comprovantes de despesas dos recursos federais repassados no âmbito do instrumento em questão impediu o estabelecimento do nexo causal entre os referidos recursos e as despesas apresentadas, resultando na impugnação das despesas e, consequentemente, em presunção de dano ao erário.
Culpabilidade: não há excludentes de ilicitude, de culpabilidade e de punibilidade; é razoável supor que o responsável tinha consciência da ilicitude de sua conduta; era exigível conduta diversa da praticada, qual seja, encaminhar documentos com a finalidade de comprovar a compatibilidade entre as despesas realizadas e a movimentação financeira dos recursos repassados no âmbito do instrumento.
EXAME TÉCNICO
Da validade das notificações
12.	Preliminarmente, cumpre tecer breves considerações sobre a forma como são realizadas as comunicações processuais no TCU. A esse respeito, destacam-se o art. 179, do Regimento Interno do TCU (Resolução 155, de 4/12/2002) e o art. 4º, inciso III, § 1º, da Resolução TCU 170, de 30 de junho de 2004, in verbis:
Art. 179. A citação, a audiência ou a notificação, bem como a comunicação de diligência, farse-ão:
I - mediante ciência da parte, efetivada por servidor designado, por meio eletrônico, fac-símile, telegrama ou qualquer outra forma, desde que fique confirmada inequivocamente a entrega da comunicação ao destinatário;
II - mediante carta registrada, com aviso de recebimento que comprove a entrega no endereço do destinatário;
III - por edital publicado no Diário Oficial da União, quando o seu destinatário não for localizado
 (...) 
Art. 3º As comunicações serão dirigidas ao responsável, ou ao interessado, ou ao dirigente de órgão ou entidade, ou ao representante legal ou ao procurador constituído nos autos, com poderes expressos no mandato para esse fim, por meio de:
I - correio eletrônico, fac-símile ou telegrama;
II - servidor designado;
III - carta registrada, com aviso de recebimento;
IV - edital publicado no Diário Oficial da União, quando o seu destinatário não for localizado, nas hipóteses em que seja necessário o exercício de defesa.
Art. 4º. Consideram-se entregues as comunicações:
I - efetivadas conforme disposto nos incisos I e II do artigo anterior, mediante confirmação da ciência do destinatário;
II - realizadas na forma prevista no inciso III do artigo anterior, com o retorno do aviso de recebimento, entregue comprovadamente no endereço do destinatário;
III - na data de publicação do edital no Diário Oficial da União, quando realizadas na forma prevista no inciso IV do artigo anterior.
§ 1º O endereço do destinatário deverá ser previamente confirmado mediante consulta aos sistemas disponíveis ao Tribunal ou a outros meios de informação, a qual deverá ser juntada ao respectivo processo.
 (...) 
13.	Bem se vê, portanto, que a validade da citação via postal não depende de que o aviso de recebimento seja assinado pelo próprio destinatário da comunicação, o que dispensa, no caso em tela, a entrega do AR em "mãos próprias". A exigência da norma é no sentido de o Tribunal verificar se a correspondência foi entregue no endereço correto, residindo aqui a necessidade de certeza inequívoca.
14.	Não é outra a orientação da jurisprudência do TCU, conforme se verifica dos julgados a seguir transcritos:
São válidas as comunicações processuais entregues, mediante carta registrada, no endereço correto do responsável, não havendo necessidade de que o recebimento seja feito por ele próprio (Acórdão 3648/2013-TCU-Segunda Câmara, Relator Ministro José Jorge) ;
É prescindível a entrega pessoal das comunicações pelo TCU, razão pela qual não há necessidade de que o aviso de recebimento seja assinado pelo próprio destinatário. Entregandose a correspondência no endereço correto do destinatário, presume-se o recebimento da citação. (Acórdão 1019/2008-TCU-Plenário, Relator Ministro Benjamin Zymler) ;
As comunicações do TCU, inclusive as citações, deverão ser realizadas mediante Aviso de Recebimento - AR, via Empresa Brasileira de Correios e Telégrafos, bastando para sua validade que se demonstre que a correspondência foi entregue no endereço correto. (Acórdão 1526/2007-TCU-Plenário, Relator Ministro Aroldo Cedraz) 
15.	A validade do critério de comunicação processual do TCU foi referendada pelo Supremo Tribunal Federal, nos termos do julgamento do MS-AgR 25.816/DF, por meio do qual se afirmou a desnecessidade da ciência pessoal do interessado, entendendo-se suficiente a comprovação da entrega do "AR" no endereço do destinatário:
Ementa: agravo regimental. Mandado de segurança. Desnecessidade de intimação pessoal das decisões do tribunal de contas da união. art. 179 do regimento interno do TCU. Intimação do ato impugnado por carta registrada, iniciado o prazo do art. 18 da lei nº 1.533/51 da data constante do aviso de recebimento. Decadência reconhecida. Agravo improvido.
O envio de carta registrada com aviso de recebimento está expressamente enumerado entre os meios de comunicação de que dispõe o Tribunal de Contas da União para proceder às suas intimações.
O inciso II do art. 179 do Regimento Interno do TCU é claro ao exigir apenas a comprovação da entrega no endereço do destinatário, bastando o aviso de recebimento simples
Da revelia do responsável
16.	No caso vertente, a citação do responsável se deu conforme despacho de conclusão das comunicações processuais de peça 58, com a devida comprovação de notificação, consoante detalhamento abaixo:
- Luiz Gonzaga Leite Lopes - ofício de peças 54, expedido para o endereço do sistema da Receita Federal, com aviso de recebimento em 10/08/2022, conforme peças 57 dos autos , além do ofício de peças 55, expedido para o endereço do sistema do Tribunal Superior Eleitoral, com aviso de recebimento em 10/08/2022, conforme peças 56 dos autos; 
17.	Nos processos do TCU, a revelia não leva à presunção de que seriam verdadeiras todas as imputações levantadas contra os responsáveis, diferentemente do que ocorre no processo civil, em que a revelia do réu opera a presunção da verdade dos fatos narrados pelo autor (Acórdão 1009/2018-TCU-Plenário, Relator: BRUNO DANTAS; 2369/2013 - TCU - Plenário, Relator: BENJAMIN ZYMLER e 2449/2013 - TCU - Plenário, Relator: BENJAMIN ZYMLER) . Dessa forma, a avaliação da responsabilidade do agente não pode prescindir da prova existente no processo ou para ele carreada. 
18.	Ao não apresentar sua defesa, o responsável deixou de produzir prova da regular aplicação dos recursos sob sua responsabilidade, em afronta às normas que impõem aos gestores públicos a obrigação legal de, sempre que demandados pelos órgãos de controle, apresentar os documentos que demonstrem a correta utilização das verbas públicas, a exemplo do contido no art. 93 do Decreto-Lei 200/1967: "Quem quer que utilize dinheiros públicos terá de justificar seu bom e regular emprego na conformidade das leis, regulamentos e normas emanadas das autoridades administrativas competentes."
19.	Mesmo as alegações de defesa não sendo apresentadas, considerando o princípio da verdade real que rege esta Corte, procurou-se buscar, em manifestações do responsável na fase interna desta Tomada de Contas Especial, se havia algum argumento que pudesse ser aproveitado a seu favor. Contudo, tal providência mostrou-se infrutífera, uma vez que também não foram apresentadas justificativas na fase interna do processo.
Ressalte-se que a primeira análise da prestação de contas, realizada em 2007, conforme Parecer de peça 28, já teria indicado a necessidade de que fosse encaminhada documentação comprobatória das despesas efetuadas, tais como:
a) do edital da licitação, com o embasamento legal, bem como do contrato firmado com a Empresa SAENGE Serviços de Construção e Projetos Ltda.;
b) da documentação suporte das despesas, no que couber, realizadas com recursos da concedente, convenente e rendimentos da aplicação financeira (notas fiscais, recibos, faturas, cheques, ordens bancárias, boletim de serviço, comprovantes de depósito, comprovantes de recolhimento das obrigações tributárias, no que couber, DARF, DAM e outros) em conformidade com o art. 30 da IN STN 1/97, ou seja, identificados com o nome e n° do Convênio e, ainda, com o devido atesto do responsável pelo recebimento dos materiais ou serviços.
Importante se notar que lá em 27/04/2007 o então prefeito teria sido notificado da irregularidade, conforme comprovam as peças 29 e 30, tendo ainda sido encaminhado novo ofício em julho de 2008 (peça 21) , de forma que, mesmo só tendo sido novamente demandado no exercício de 2016 (notificação de peças 33 e 35) , o responsável já era conhecedor da irregularidade há bastante tempo, não tendo encaminhado nenhuma documentação complementar solicitada.
Assim, verifica-se que embora tenham sido apresentados alguns documentos a título de prestação de contas (peças 23 a 28) , esses não têm o condão de estabelecer nexo de causalidade entre os recursos repassados e as despesas efetuadas, uma vez que não foi anexada documentação comprobatória de tais despesas.
Conforme disposto no relatório do tomador de contas (peça 41 - vide transcrição abaixo) , o responsável não apresentou documentos comprobatórios das despesas, conforme inicialmente apontado no Parecer de peça 28, realizado em 2007, cuja transcrição consta do item 20, acima. 
Os avisos de recebimento referenciados no item 3 deste relatório indicam que os agentes responsáveis tiveram oportunidade de defesa, em observância ao art. 5°, inciso LV da Constituição Federal. Como não houve recolhimento aos cofres públicos da importância impugnada e não foram apresentados elementos de defesa, subsistem os motivos que legitimaram a instauração desta tomada de contas especial, considerando que foram esgotadas as medidas administrativas para ressarcimento do dano ao erário. (grifo nosso) .
27.	Em se tratando de processo em que a parte interessada não se manifestou acerca das irregularidades imputadas, não há elementos para que se possa efetivamente aferir e reconhecer a ocorrência de boa-fé na conduta dos responsáveis, podendo este Tribunal, desde logo, proferir o julgamento de mérito pela irregularidade das contas, conforme os termos dos §§ 2º e 6º do art. 202 do Regimento Interno do TCU. (Acórdão 2064/2011-TCU-Primeira Câmara (relator: Ubiratan Aguiar) , 6.182/2011-TCU-1ª Câmara (relator: Weber de Oliveira) , 4.072/2010-TCU-1ª Câmara (Relator: Valmir Campelo) , 1.189/2009-TCU-1ª Câmara (Relator: Marcos Bemquerer) , 731/2008-TCU-Plenário (Relator: Aroldo Cedraz) .
Prescrição da Pretensão Punitiva
28.	Vale ressaltar que a pretensão punitiva do TCU, conforme Acórdão 1441/2016-TCU-Plenário, Relator Benjamin Zymler, que uniformizou a jurisprudência acerca dessa questão, subordina-se ao prazo geral de prescrição indicado no art. 205 do Código Civil, que é de dez anos, contado da data de ocorrência da irregularidade sancionada, nos termos do art. 189 do Código Civil, sendo este prazo interrompido pelo ato que ordenar a citação, a audiência ou a oitiva dos responsáveis.
29.	No caso em exame, ocorreu a prescrição, uma vez que a irregularidade sancionada ocorreu em 31/12/2006 e o ato de ordenação da citação veio a acontecer em 30/06/2022 (peça 52) .
CONCLUSÃO
30.	Em face da análise promovida na seção "Exame Técnico", verifica-se que o responsável não logrou comprovar a boa e regular aplicação dos recursos; instado a se manifestar, optou pelo silêncio, configurando a revelia, nos termos do §3º, do art. 12, da Lei 8.443/1992. Ademais, inexistem nos autos elementos que demonstrem a boa-fé do responsável ou a ocorrência de outras excludentes de culpabilidade.
31.	Verifica-se também que já houve a prescrição da pretensão punitiva, conforme análise já realizada.
32.	Tendo em vista que não constam dos autos elementos que permitam reconhecer a boa-fé do responsável, sugere-se que as suas contas sejam julgadas irregulares, nos termos do art. 202, § 6º, do Regimento Interno do TCU, com a imputação do débito atualizado monetariamente e acrescido de juros de mora, nos termos do art. 202, §1º do Regimento Interno do TCU, descontado o valor eventualmente recolhido, sem a aplicação da multa prevista no art. 57 da Lei 8.443/1992.
33.	Por fim, mantem-se a matriz de responsabilização de peça 50, uma vez inexistentes fatos novos capazes de modificá-la.
PROPOSTA DE ENCAMINHAMENTO
34.	Diante do exposto, submetem-se os autos à consideração superior, propondo:
a) considerar revel o responsável Luiz Gonzaga Leite Lopes (CPF XXX.818.202-XX) , para todos os efeitos, dando-se prosseguimento ao processo, com fulcro no art. 12, § 3º, da Lei 8.443/1992;
b) julgar irregulares, nos termos dos arts. 1º, inciso I, 16, inciso III, alínea "c", da Lei 8.443/1992, c/c os arts. 19 e 23, inciso III, da mesma Lei, as contas do responsável adiante qualificado, condenando-o ao pagamento das importâncias a seguir especificadas, atualizadas monetariamente e acrescida dos juros de mora, calculados a partir das datas discriminadas até a data da efetiva quitação do débito, fixando-lhe o prazo de quinze dias, para que comprove, perante o Tribunal, o recolhimento das referidas quantias aos cofres do Tesouro Nacional, nos termos do art. 23, inciso III, alínea "a", da citada lei, c/c o art. 214, inciso III, alínea "a", do Regimento Interno do TCU:
Débito relacionado ao responsável Luiz Gonzaga Leite Lopes (XXX.818.202-XX) , Prefeito, no período de 1/1/2005 a 31/12/2008, na condição de gestor dos recursos.
	Data de ocorrência
	Valor histórico (R$) 
	Identificador

	24/1/2006
	705.408,34
	D1

	28/12/2006
	32.925,84
	C1

	Valor atualizado do débito (sem juros) em 28/6/2022: R$ 1.703.088,75
Irregularidade: não comprovação da boa e regular aplicação dos recursos do Convênio de registro Siafi 543015, firmado entre o Ministério da Agricultura, Pecuária e Abastecimento e município de Abaetetuba - PA, e que tinha por objeto "requalificação do mercado de peixe do município, constando de reforma da estrutura existente e ampliação  de postos de funcionário e melhoria na estrutura de atendimento ao consumidor", em virtude da falta de apresentação da documentação comprobatória da despesa. 
Evidências da irregularidade: documentos técnicos presentes nas peças 7, 9, 16, 17, 22, 26, 28, 31, 38 e 39.
Normas infringidas: art. 37, caput, c/c o art. 70, parágrafo único, da Constituição da República Federativa do Brasil; art. 93 do Decreto-lei 200/1967; art. 66 do Decreto 93.872/1986; Cláusula Terceira, II e Décima segunda do ermo de Convênio.
Conduta: na parcela D1 - não apresentar comprovantes de despesas realizadas no âmbito do convênio registro Siafi 543015, firmado entre o Ministério da Agricultura, Pecuária e Abastecimento e município de Abaetetuba - PA.
Nexo de causalidade: a falta de apresentação de comprovantes de despesas dos recursos federais repassados no âmbito do instrumento em questão impediu o estabelecimento do nexo causal entre os referidos recursos e as despesas apresentadas, resultando na impugnação das despesas e, consequentemente, em presunção de dano ao erário.
Culpabilidade: não há excludentes de ilicitude, de culpabilidade e de punibilidade; é razoável supor que o responsável tinha consciência da ilicitude de sua conduta; era exigível conduta diversa da praticada, qual seja, encaminhar documentos com a finalidade de comprovar a compatibilidade entre as despesas realizadas e a movimentação financeira dos recursos repassados no âmbito do instrumento.
c) autorizar, desde logo, a cobrança judicial da dívida, caso não atendida a notificação, na forma do disposto no art. 28, inciso II, da Lei 8.443/1992;
d) autorizar também, desde logo, se requerido, com fundamento no art. 26 da Lei 8.443, de 1992, c/c o art. 217, §§ 1º e 2º do Regimento Interno do TCU, o parcelamento da dívida em até 36 parcelas, incidindo, sobre cada parcela, corrigida monetariamente, os correspondentes acréscimos legais, fixando-lhe o prazo de quinze dias, a contar do recebimento da notificação, para comprovarem, perante o Tribunal, o recolhimento da primeira parcela, e de trinta dias, a contar da parcela anterior, para comprovar os recolhimentos das demais parcelas, devendo incidir, sobre cada valor mensal, atualizado monetariamente, os juros de mora devidos, no caso do débito, na forma prevista na legislação em vigor, alertando o responsável de que a falta de comprovação do recolhimento de qualquer parcela importará o vencimento antecipado do saldo devedor, nos termos do § 2º do art. 217 do Regimento Interno deste Tribunal;
e) enviar cópia do Acórdão a ser prolatado, bem como do Relatório e do Voto que o fundamentarem à Procuradoria da República no Estado do Pará, nos termos do à § 3º do art. 16 da Lei 8.443/1992, c/c o § 7º do art. 209 do Regimento Interno do TCU, para adoção das medidas cabíveis, informando que a presente deliberação, acompanhada do Relatório e do Voto que a fundamenta, está disponível para a consulta no endereço www.tcu.gov.br/acordaos, além de esclarecer que, caso requerido, o TCU poderá fornecer sem custos as correspondentes cópias, de forma impressa; e
f) enviar cópia do Acórdão que vier a ser proferido ao Ministério da Agricultura Pecuária e Abastecimento e ao responsável, para ciência, informando que a presente deliberação, acompanhada do Relatório e do Voto que a fundamenta, está disponível para a consulta no endereço www.tcu.gov.br/acordaos, além de esclarecer que, caso requerido, o TCU poderá fornecer sem custos as correspondentes cópias, de forma impressa.
O Ministério Público de Contas, representado nos autos pelo Subprocurador-Geral Dr. Lucas Rocha Furtado, manifestou-se de acordo com a proposta alvitrada pela unidade técnica (peça 62) .
	É o relatório.

não há

Subprocurador-Geral Lucas Rocha Furtado.

TOMADA DE CONTAS ESPECIAL. RECURSOS REPASSADOS PELO MINISTÉRIO DA AGRICULTURA, PECUÁRIA E ABASTECIMENTO. CONVÊNIO 136/2005 (SIAFI 543015). PRESCRIÇÃO DA PRETENSÃO PUNITIVA E RESSARCITÓRIA NOS TERMOS DA RESOUÇÃO-TCU 344/2022. ARQUIVAMENTO.

TOMADA DE CONTAS ESPECIAL (TCE)

Unidade de Auditoria Especializada em Tomada de Contas Especial (AudTCE).

O Ministério da Agricultura, Pecuária e Abastecimento instaurou a presente tomada de contas especial em desfavor de Luiz Gonzaga Leite Lopes, prefeito de Abaetetuba/PA no período de 1/1/2005 a 31/12/2008, em razão da omissão no dever de prestar contas do Convênio 136/2005 (Siafi 543015) , que tinha por objeto a requalificação do mercado de peixe do município, constando de reforma da estrutura existente e ampliação de postos de funcionário e melhoria na estrutura de atendimento ao consumidor.
O ajuste vigeu no período de 30/12/2005 a 31/10/2006, com repasses federais efetivos no valor de R$ 705.408,34, e previsão para apresentação da prestação de contas até 30/12/2006. 
O fundamento para a instauração desta TCE foi a divergência entre a movimentação financeira e os documentos de despesa apresentados, diante da falta de apresentação de comprovantes que permitissem o estabelecimento do nexo causal entre os recursos repassados e as despesas declaradas, resultando na sua impugnação e, consequentemente, em presunção de dano ao erário.
No âmbito do TCU, após regularmente citado, o ex-prefeito de Abaetetuba/PA permaneceu silente, sem apresentação de alegações de defesa aptas à comprovação da boa e regular aplicação dos recursos públicos repassados por meio do Convênio 136/2005.
Desse modo, a unidade técnica propôs o julgamento pela irregularidade das contas do responsável, com a imputação do débito apurado, mas sem a aplicação da multa prevista no art. 57 da Lei 8.443/1992 diante da prescrição da pretensão punitiva nos termos do então vigente Acórdão 1441/2016-TCU-Plenário, uma vez que a irregularidade sancionada ocorreu em 31/12/2006 e o ato de ordenação da citação veio a acontecer em 30/06/2022 (peça 52) .
O Ministério Público de Contas, representado nestes autos pelo Subprocurador-Geral Dr. Lucas Rocha Furtado, manifestou-se de acordo com a proposta oferecida pela unidade técnica.
Feito esse breve resumo, passo a decidir.
Preliminarmente, registro que o instituto da prescrição das pretensões punitiva e ressarcitória passou a ser regulado no âmbito desta Corte de Contas pela recente Resolução-TCU 344/2022 e, por constituir questão de ordem pública, a alcançar todos os processos em tramitação neste Tribunal, exceto aqueles já remetidos aos órgãos ou às entidades competentes para fins de cobrança judicial, nos termos do seu art. 10.
Os pareceres precedentes, tanto o exame da unidade técnica, foram prévios à edição da referida norma.
De acordo com a novel resolução, elaborada em consonância com os ditames da Lei 9.873/1999 e com a jurisprudência dominante do Supremo Tribunal Federal - STF acerca do tema, em especial com o que restou decidido na ADI 5.509, foi estabelecido o prazo de cinco anos para a operação da prescrição em processos de controle externo, a teor do que dispõe o seu art. 2º. 
No caso de processo de contas, hipótese ora tratada, a norma em evidência fixa como termo inicial da contagem de prazo de ambas as prescrições a data da apresentação da prestação de contas ao órgão competente ou, na inobservância de tal dever, a data em que as contas deveriam ter sido prestadas, consoante dispõe, respectivamente, o art. 4º, incisos II e I da citada Resolução.
In casu, o prazo para a prestação de contas exauriu-se em 30/12/2006, conforme Cláusula Décima Segunda do Termo de Convênio, alterado pelo Primeiro Termo Aditivo (peça 16) , data a partir da qual se inicia a fluência do prazo prescricional. 
Ao exame dos documentos constantes destes autos, chama a atenção informação constante do relatório do tomador de contas (peça 41) em que, apesar de o termo inicial para fins de contagem do prazo de 180 dias para a instauração da TCE, fixado no art. 4º, § 1º, da IN-TCU 71/2012, corresponder à data de 1/1/2007, foi efetivada apenas em 23/4/2022, em razão das dificuldades de transição decorrentes da edição da Medida Provisória 870/2019. Esse normativo extinguiu a Secretaria Especial de Aquicultura e Pesca - Seap/PR, sucedida pelo Ministério da Agricultura, Pecuária e Abastecimento - Mapa, que herdou um passivo significativo de Processos passíveis de instauração de TCE, com agravamento imposto pela pandemia relacionada à covid-19.
Em pesquisa de documentos que configurariam hipóteses de interrupção estatuídas no art. 5º, inciso II, da Resolução-TCU 344/2022, por serem considerados atos inequívocos de apuração dos fatos pelo órgão administrativo, verifica-se que, após o marco inicial para contagem dos prazos, coincidente com o término do prazo para prestação das contas - 30/12/2006, foram emitidos pareceres e ofícios de notificação para que o responsável apresentasse novos documentos, a exemplo dos documentos constantes às peças 19 (Parecer Técnico 40/2008, de 24/6/2008) , 20 (Parecer Técnico 43/2008, de 26/12/2008) , 21 (Ofício 329/2008, de 4/7/2008) , 28 (Parecer 24/2007, de 23/4/2007) e 29 (Ofício 243/2007, de 23/4/2007) .
Contudo, após o Parecer Técnico 43/2008 (peça 20) , de 26/12/2008, houve lapso temporal de quase oito anos até a emissão da Nota Técnica 9/2016, em 19/8/2016 (peça 31) com comunicação ao município em 1/12/2016 (peça 36) . A prefeita em exercício se manifestou em 17/10/2016 (peça 38) , e o próximo ato de apuração aconteceu apenas 30/3/2022, com a emissão do Relatório do tomador de contas (peça 41) .
Dessa forma, excedido o prazo de cinco anos previsto na Resolução-TCU 344/2022, deve ser reconhecida a prescrição no presente caso. Em consequência, esta tomada de contas especial deve ser arquivada, nos termos do art. 11 da referida norma.
	Nestes termos, voto para que o Tribunal acolha a minuta de acórdão que ora submeto à deliberação do colegiado.
TCU, Sala das Sessões, em 28 de fevereiro de 2023.
Ministro VITAL DO RÊGO 
Relator